【裁判字號】    98,勞上易,17
【裁判日期】    980923
【裁判案由】    履行契約
【裁判全文】
臺灣高等法院臺中分院民事判決        98年度勞上易字第17號
上  訴  人  協成通運興業有限公司
法定代理人  丙○○
訴訟代理人  丁○○
被上訴人    戊○○
            庚○○
            己○○
            乙○○
            甲○○
上列當事人間履行契約事件，上訴人對於中華民國98年5 月8 日
臺灣臺中地方法院98年度勞訴字第48號第一審判決提起上訴，本
院於中華民國98年9月9日言詞辯論終結，判決如下：
    主  文
上訴駁回。
第二審訴訟費用由上訴人負擔。
    事實及理由
壹、程序方面：本件被上訴人戊○○、庚○○經合法通知，無正
    當理由未於言詞辯論期日到場，核無民事訴訟法第386條 各
    款所列情形，爰依上訴人之聲請，由其一造辯論而為判決。
貳、實體方面：
一、上訴人主張：
(一)、被上訴人乙○○於民國95年 4月14日與上訴人簽定合約書，
    由上訴人僱用被上訴人乙○○，並約定由被上訴人戊○○擔
    任連帶保證人，被上訴人乙○○於98年 2月底離職。被上訴
    人甲○○於96年 3月23日與上訴人簽定合約書，由上訴人僱
    用被上訴人甲○○，並約定由被上訴人鍾慧真擔任連帶保證
    人，被上訴人甲○○於98年 2月底離職。被上訴人己○○於
    96年10月17日受上訴人僱用，於98年 3月12日以請假為由，
    曠職迄今。
(二)、被上訴人乙○○與上訴人所訂立合約書第7條 、被上訴人甲
    ○○與上訴人所訂合約書第8條 約定：「本合約書終止後兩
    年內，甲方未獲乙方書面同意：(一)不得為自己或第三人經營
    或從事與乙方相同或同類(含運或等)事業，並不得散播中傷
    乙方之言行。(二)亦不得就本承攬關係存續期間所知悉之乙方
    客戶，為自己、第三人或透過、受雇第三人，或以其他方式
    （如加盟、靠行、僱用等）經營從事與乙方相同或同類（含
    或運送）等事業。」，另於個別之合約中第9條 、第10條約
    定：「違反第6條或第7條所述，甲方並應再支付30萬元予乙
    方，視作懲罰性違約金。」，依該等約定，上開被上訴人三
    人於與上訴人之契約終止後兩年內，不得就契約關係存續期
    間所知悉之上訴人客戶，為自己、第三人或透過、受雇第三
    人，或以其他方式（如加盟、靠行、僱佣等）經營從事與乙
    方相同或同類（含或貨運）等事業，違反者，上訴人自得請
    求被上訴人給付新台幣（下同）30萬元之違約金。上開被上
    訴人三人皆為高中畢業，合約書亦給予相當時間審閱，依其
    三人之教育程度，對合約內容應該清楚可理解。
(三)、被上訴人乙○○、甲○○二人於上開時間離職後及被上訴人
    己○○曠職後，竟然參與震順物流之營運，且其三人違反上
    開約定與上訴人之客戶大和精緻裝訂公司（設台中市○○區
    ○○路43號）、新太陽印刷加工廠（設台中市○○區○○路
    2段121之6號)、明崴印刷裝訂有限公司（設台中市○○區○
    ○路75巷51號）、佳篁印刷有限公司（設台中市○○區○○
    路99號)、佳偉印刷有限公司（設台中市○○區○○路99號)
    、上立紙品印刷股份有限公司（設台中市○○區○○路88號
    ）營運往來，違反合約書之約定，求為命被上訴人乙○○、
    戊○○應連帶給付上訴人30萬元、被上訴人甲○○、庚○○
    應連帶給付上訴人30萬元、被上訴人己○○應給付上訴人30
    萬元，及均自起訴狀繕本送達翌日起至清償日止按週年利率
    百分之5計算利息，並供擔保宣告假執行之判決。
二、被上訴人則以：
(一)、被上訴人乙○○、甲○○及己○○之汽車駕照專長並非由上
    訴人公司訓練考取發給，而係被上訴人乙○○、甲○○及己
    ○○依國家監理所（站）考試取得駕照而得。被上訴人乙○
    ○、甲○○、己○○皆以駕駛為專長賴以維生，除駕駛之外
    無其他專長。在經濟不景氣、各公司均在減薪裁員、謀職不
    易之情形下，上訴人要求被上訴人乙○○、甲○○及己○○
    在離職後兩年內不得受雇或經營與汽車運輸相同之事業，其
    合約書之內容，自屬有悖於公共秩序、善良風俗及違背憲法
    第152條保障人民充分就業機會之規定。依據民法第17條第2
    項及第72條之規定，該約定應屬無效。且被上訴人己○○根
    本並未與上訴人簽訂合約書及勞動契約，因當時上訴人交予
    被上訴人己○○之勞動契約，被上訴人己○○並未交還給上
    訴人，是上訴人與被上訴人己○○間並無競業禁止條款之約
    定，上訴人請求為無理由。
(二)、上訴人主張被上訴人乙○○、甲○○及己○○洩漏秘密違反
    合約所定事實者，並不實在。蓋客戶及資料範圍大小，該合
    約並未界定，如果只知悉客戶名稱即屬於知悉客戶資料，則
    電話號碼簿上有各相關行業之名稱及電話隨時供人查詢，以
    上訴人主張之定義判斷，如此又有何工商秘密可言。又被上
    訴人乙○○、甲○○、己○○於震順物流公司上班僅擔任單
    純送貨司機，並未參與該公司任何決策，應送貨至何家公司
    ，皆係由公司指派。被告乙○○、甲○○及己○○所知悉之
    上訴人公司客戶亦非如上訴人起訴狀第三段所提之多（僅知
    悉佳偉印刷公司、上立公司、佳華公司），其等擔任震順物
    流公司貨運司機之行為並未影響上訴人之生意。此外，上訴
    人尚欠被上訴人乙○○、甲○○及己○○98年 2月薪資至今
    ，顯然違反勞動基準法不得預扣薪資來支付補償費用之規定
    。假設合約有關違約金之約定為有效，以被告乙○○、甲○
    ○及己○○每月薪資25,000元 之情況(除非業績有超過才再
    增加），上訴人請求30萬元違約金，實顯屬過高，與薪資相
    比有失平衡，是如認上訴人請求違約金為有理由，亦應依民
    法第252條 之規定減至相當金額。再者，上訴人尚積欠被上
    訴人甲○○工資25,296元、積欠乙○○工資25,096元、積欠
    己○○工資16,633元，如上訴人之請求有理由，爰依法就上
    開數額主張抵銷。
(三)、上訴人對被上訴人乙○○、甲○○及己○○薪資給付及結構
    ，從不與被上訴人乙○○、甲○○及己○○商議，均係其片
    面決定，致薪資付予計算並不透明，被上訴人乙○○、甲○
    ○及己○○懷疑上訴人有剝奪利益之嫌。被上訴人乙○○、
    甲○○、己○○縱然離職後受雇於第三人震順物流之營運，
    但訴外人大和精緻裝訂公司、新太陽印刷加工廠、明崴印刷
    裝訂有限公司、佳篁印刷有限公司、佳偉印刷公司、上立紙
    品印刷股份有限公司並非上訴人之客戶或專屬客戶，震順物
    流及上開大和精緻裝訂公司等間之營運自由要與被上訴人無
    涉。上訴人以此攻擊被告乙○○、甲○○及己○○，顯然僅
    顧其利益，而不問他人生死及企業經營，不讓震順物流有為
    公眾貨物運輸工作機會，其主張均不實在等語，資為抗辯。
三、上訴人主張被上訴人乙○○於95年 4月14日起受雇於上訴人
    ，由被上訴人戊○○擔任連帶保證人，簽訂承攬合約書（下
    稱系爭承攬合約書），嗣被上訴人乙○○於98年 2月底離職
    ；被上訴人甲○○於96年 3月23日受雇於上訴人，以被上訴
    人庚○○為連帶保證人，簽定勞動契約書（下稱系爭勞動合
    約書），嗣被上訴人甲○○於98年 2月底離職；被上訴人己
    ○○於96年10月17日受雇於上訴人，於98年 3月12日以請假
    為由，未到上訴人公司任職之事實，為兩造所不爭，並有承
    攬合約書、勞動契約書、保證書影本各1份在原審卷為佐（
    見原審卷第8-9頁、第15-18頁），堪信為真。至於上訴人主
    張被上訴人違反上開承攬合約書第7、9條 、勞動契約書第8
    、10條約定（下稱系爭競業禁止條款），於離職後參與震順
    物流之營運，且與上訴人原客戶「大和精緻裝訂公司」、「
    新太陽印刷加工廠」、「明崴印刷裝訂有限公司」、「佳篁
    印刷有限公司」、「佳偉印刷有限公司」營運往來，應依上
    開契約約定給付上訴人違約金等語，則為被上訴人否認，並
    以前詞抗辯，是本件爭點為：(一)系爭競業禁止條款是否因違
    公序良俗而無效？上訴人依系爭競業禁止條款約定請求被上
    訴人給付違約金，是否有理由？經查：
(一)、被上訴人己○○部分：經查，上訴人主張被上訴人己○○於
    96 年10月17日受僱於上訴人，嗣於98年3月12日請假後未返
    回公司上班之事實，為被上訴人己○○所不爭，堪信為真。
    惟上訴人主張被上訴人己○○違反約定，於離職後參加震順
    公司營運，及與上訴人公司原客戶來往等情，違反競業禁止
    條款約定，應給付違約金予上訴人等語，則為被上訴人己○
    ○否認，並辯稱其與上訴人並未簽署合約，亦無競業禁止條
    款之約定等語。經查，上訴人迄未能提出其與被上訴人己○
    ○簽訂合約及約定被上訴人己○○離職後不得與上訴人競業
    之條款之證明，並在本院不爭執其與被上訴人己○○未簽署
    合約之事實（見本院卷第72頁反面），堪信被上訴人己○○
    抗辯為真，是上訴人依合約或競業禁止條款請求被上訴人己
    ○○給付違約金，自屬無據，不應准許。
(二)、被上訴人乙○○、甲○○、戊○○、庚○○部分：
  1.按「憲法第15條規定，人民之生存權、工作權及財產權應予
    保障，乃國家對人民而言。又人民之工作並非一種絕對之權
    利，此觀憲法第23條之規定自明。上訴人惟恐其員工離職後
    洩漏其工商業上，製造技術之秘密，乃於其員工進入公司任
    職之初，要求員工書立切結書，約定於離職日起二年間不得
    從事與公司同類之廠商工作或提供資料，如有違反應負損害
    賠償責任。該項競業禁止之約定，附有二年間不得從事工作
    種類上之限制，既出於被上訴人之同意，與憲法保障人民工
    作權之精神並不違背，亦未違反其他強制規定，且與公共秩
    序無關，其約定似非無效」（最高法院75年台上字第2446號
    判決意旨參照），是關於競業禁止之約定若附有一定期間不
    得從事工作種類之限制、且出於受僱人之同意者，自無違反
    憲法保障人民工作權或其他強制規定可言。經查，本件被上
    訴人乙○○、甲○○任職於上訴人公司期間，係單純擔任司
    機工作，由上訴人指派從事送貨工作業務之事實，為被上訴
    人所不爭，堪信為真。而系爭承攬合約書第 7條及系爭勞動
    契約第8條 係約定：「本合約書終止後兩年內，甲方（指被
    上訴人乙○○、甲○○，下同）未獲乙方（指上訴人，下同
    ）書面同意：(一)不得為自己或第三人經營或從事與乙方相同
    或同類(含運或等)事業，並不得散播中傷乙方之言行。(二)亦
    不得就本承攬關係存續期間所知悉之乙方客戶，為自己、第
    三人或透過、受雇第三人，或以其他方式（如加盟、靠行、
    僱用等）經營從事與乙方相同或同類(含或運送)等事業。」
    等語，有系爭承攬合約書、勞動契約書影本在原審卷為證（
    見原審卷第8、15頁)，顯係禁止被上訴人乙○○、甲○○二
    人離職後為自己或第三人經營或從事與乙方相同或同類（含
    運或等）事業，及就其二人受僱期間內知悉之上訴人之客戶
    ，為自己、第三人或透過、受雇第三人，或以其他方式（如
    加盟、靠行、僱用等）經營從事與上訴人相同或同類（含或
    貨運）等事業，並非禁止被上訴人乙○○、甲○○二人單純
    受僱他人從事司機或運貨之工作，況系爭競業禁止條款亦明
    定限制被上訴人乙○○、甲○○二人競業禁止之時間為 2年
    ，且經被上訴人乙○○、甲○○同意，並在系爭承攬合約書
    、系爭勞動契約書上簽名，揆諸前開說明，系爭競業禁止條
    款自無違反憲法保障工作權及其他強制規定情形，被上訴人
    抗辯系爭競業禁止條款違反憲法及強制規定而無效，自無可
    採。是本件應再審究者為，上訴人主張被上訴人乙○○、甲
    ○○違反系爭競業禁止條款，被上訴人乙○○應與戊○○、
    甲○○應與庚○○，連帶賠償其違約金各30萬元，是否有理
    由？
  2.按上訴人主張被上訴人乙○○、甲○○二人違反系爭競業禁
    止條款約定，係以被上訴人乙○○、甲○○二人離職後，參
    與震順物流之營運、且與上訴人原客戶「大和精緻裝訂公司
    」、「新太陽印刷加工廠」、「明崴印刷裝訂有限公司」、
    「佳篁印刷有限公司」、「佳偉印刷有限公司」營運往來等
    語為據，惟為被上訴人否認，上訴人自應舉證證明之。經查
    ，上訴人主張被上訴人乙○○、甲○○於前揭時間離職後，
    均至「震順物流」公司行號工作，擔任與其任職在上訴人公
    司時相同之司機職務，並從事相同工作內容之送貨工作等情
    ，固為被上訴人乙○○、甲○○所不爭，堪信為真。惟上訴
    人主張被上訴人乙○○、甲○○二人參加震順物流之營運及
    與原客戶往來一節，則為被上訴人否認，上訴人自應舉證證
    明之。按上訴人在本院係以被上訴人乙○○、甲○○在震順
    物流送貨之車輛2979-LJ、9450- QN係 其所有，及被上訴人
    乙○○、甲○○二人係就震順物流之營收加以分配之實質合
    夥人，並非支領固定薪資之單純受僱人，足以證明其二人有
    參與震順物流之營運等語。惟查，上開二輛自用小貨車並非
    被上訴人乙○○、甲○○所有一節，有交通部公路總局臺中
    區監理所98年8月18日中監車字第0980031275號 函及所附車
    籍查詢資料、交通部公路總局高雄區監理所澎湖監理站98年
    8月19日高監澎字第0980005214號函及所附車籍資料各1份在
    本院卷為證（見本院卷第65-70頁） ，難因之即認被上訴人
    乙○○、甲○○有參加震順物流之營運。另上訴人主張被上
    訴人乙○○、甲○○二人就震順物流之營收加以分配之實質
    合夥人，並非支領固定薪資之單純受僱人一節，業經被上訴
    人乙○○、甲○○二人否認，上訴人復未舉證證明之，是上
    訴人主張被上訴人乙○○、甲○○二人參加震順物流之營運
    ，違反系爭競業禁止條款約定一節，自難採信。上訴人既未
    能舉證證明被上訴人乙○○、甲○○二人參加震順物流之營
    運，自應認被上訴人乙○○、甲○○辯稱其二人係單純受僱
    震順公司擔任司機送貨之工作等語為真。再被上訴人乙○○
    、甲○○二人既係單純受僱於震順物流擔任司機及送貨工作
    ，則將貨物運送至何客戶處，自應受僱主即震順物流主管該
    業務之人員指派為之，是縱被上訴人乙○○、甲○○於離職
    後在任職震順物流期間曾送貨至上訴人原客戶處，亦難據以
    推定被上訴人乙○○、甲○○二人有違反系爭競業禁止條款
    約定與上訴人原客戶來往營運之事實，是上訴人主張被上訴
    人乙○○、甲○○二人離職後違反系爭競業禁止條款約定與
    原客戶往來等語，亦不可採。至於上訴人在本院聲請向稅捐
    機關調閱「震順物流」或「震順託運」未辦理營業登記擅自
    營業涉嫌逃漏相關稅捐之資料，核與本件待證事實無關，無
    調閱必要，併予明。
四、上訴人與己○○間並無系爭競業禁止條款之約定，上訴人亦
    未能證明被上訴人乙○○、甲○○二人有違反系爭競業禁止
    條款約定之事實，既如前述。從而，上訴人依系爭競業禁止
    條款，請求被上訴人乙○○、戊○○連帶給付上訴人30萬元
    、被上訴人甲○○、鍾慧真連帶給付上訴人30萬元、被上訴
    人己○○給付上訴人30萬元，及均自起訴狀繕本送達翌日起
    至清償日止按週年利率百分之5計 算之利息，為無理由，不
    應准許。原審因而為上訴人敗訴判決，並駁回其假執行之聲
    請，其理由雖有不同，結論則無二致，仍應予以維持。上訴
    論旨指摘原判決不當，求予廢棄改判，為無理由，應予駁回
    。
五、本件事證已臻明確，兩造其餘攻擊防禦方法及舉證，經審核
    後認對判決結果不生影響，不予逐一論述。
據上論結，本件上訴為無理由，依民事訴訟法法第463條、第385
條第1項前段、第449條第1項、第78條，判決如主文。
中    華    民    國    98    年    9     月    23    日
                  民事第六庭    審判長法  官  袁再興
                                      法  官  盧江陽
                                      法  官  陳賢慧
以上正本係照原本作成。
不得上訴。
                                      書記官  吳麗琴
中    華    民    國    98    年    9     月    23    日


司法院資訊處製作；財團法人民間司法改革基金會備份。
